【裁判字號】    98,事聲,1
【裁判日期】    980417
【裁判案由】    聲明異議
【裁判全文】
臺灣花蓮地方法院民事裁定               98年度事聲字第1號
聲  請  人  甲○○
上列當事人對民國98年2月9日本院司法事務官所為97年度執字
第2570號處分，聲明異議，本院裁定如下：
    主  文
聲明異議駁回。
聲明費用由聲明人負擔。
    事實及理由
一、按對於司法事務官處理事件所為之終局處分，於不變之期間
    內聲明異議，經司法事務官認異議為無理由，而送請法院裁
    定，嗣法院仍認異議為無理由時，應以裁定駁回之，民事訴
    訟法第240條之4定有明文。
二、聲明異議人（下稱聲明人）異議意旨除與如附件所示原司法
    事務官裁定所記載者相同，予以引用外，另並補充略以：聲
    明人於接獲本院97年11月25日花院能97執信字第2570號指定
    於97年12月16日實行分配函，詳閱上開函文檢附分配表，發
    覺分配表附註欄載明「三、上開本金新台幣（下同）150萬
    元債權之違約金不分總金額為813,750元，惟因其並無執行
    名義，故與其本金、利息總和超過設定擔保金額1,800,000
    元部分不予分配。」後，即於97年12月4日寄送聲明異議狀
    ，詳載聲明人所認原分配表之不當及應如何變更之聲明。惟
    本院接獲上開聲明異議狀後，竟無任何處理或通知，逕自於
    98年1月3日發函表示業已依原分配表電匯案款等語，經電詢
    本院承辦股書記官告以：因聲明人未於分配期日起10日內為
    起訴等語。然依強制執行法第41條規定，聲明人為債權人時
    應提起分配表異議之訴僅限於其他債權人或債務人對聲明異
    議存在反對陳述之情況，而本件聲明人自97年12月4日聲明
    異議後，迄收受本院通知電匯案款之時止，從未接獲本院通
    知有任何債權人或債務人提出任何反對陳述，亦無其他通知
    ，則聲明人如何知悉應對何人提起分配表異議之訴？原裁定
    誤認一般抵押權與最高限額抵押權之效力範圍，執意不願將
    逾登記額度之違約金分配予聲請人，且誤認司法事務官收到
    聲明異議後，以認為異議正當為前提，始應於分配期日訊問
    到場之債務人及有利害關係之他債權人是否不為反對之陳述
    或同意者，如認為異議不正當，異議程序即未終結，聲明異
    議者如提起分配表異議之訴並向執行法院為起訴之證明，就
    異議部分應予提存，如未提起，執行法院應依原分配表為分
    配，爰請本院加以審酌是否有當，而聲明異議等語。
三、本院之判斷：
    經本院調閱執行卷宗核閱後，除引用原司法事務官裁定所記
    載之理由如附件所示，另補充如下：
（一）實體部分：
   1、按抵押權所擔保者為原債權、利息、違約金及實行抵押權
      之費用，但契約另有約定者，不在此限。民法第861條第1
      項定有明文。依上開定，當事人設定抵押權時如有違約金
      之約定，並經登記者，該違約金債權亦為抵押權所擔保債
      權範圍，而得優先受償；又按普通抵押權從屬於債權而存
      在，若債權不存在或確定不發生，則普通抵押權自不能單
      獨而存在，故普通抵押權之成立，以債權已存在為前提，
      債權若不存在，普通抵押權亦不成立。另所謂最高限額抵
      押權者，乃為預定抵押物應擔保債權之最高限額所設定之
      抵押權。如所預定擔保之債權非僅限於本金，而登記為本
      金最高限額新台幣若干元，其約定利息、遲延利息及約定
      擔保範圍內之違約金，固為抵押權效力之所及，但仍受最
      高限額之限制，故其約定利息、遲延利息及違約金連同本
      金合併計算，如超過該限額者，其超過部分即無優先受償
      之權。台灣高等法院94年度上字第359號判決、最高法院
      85 年度台上字第2065號判例意旨可供參照。
   2、經查，異議人於原債務人所有座落花蓮縣富里鄉○○段第
      70號土地及地上建物所設定之系爭180萬元抵押權雖登記
      為一般抵押權，且有違約金之約定，然異議人於聲明參與
      分配狀中自承：該抵押權所擔保之債權即原聲請強制執行
      時據以為執行名義之本票裁定中，所列之150萬元本票債
      權，債務人莊琦良同日簽發本票之票據利息暨借期未清償
      時應支付之違約金即自95年11月22日起至清償日止按月以
      本金每佰元貳元伍角計算（即年利率30％）之違約金等語
      （詳97年度執字第14337號卷第3、4頁），足徵系爭抵押
      權於設定時，已存在之債權僅本金之150萬元，卻設定債
      權額為180萬元之抵押權，堪認兩造就超過150萬元部分實
      為對約定利息、遲延利息及違約金約定擔保範圍，兩造之
      約定方式實與最高限額抵押權之約定方式無異，則依上述
      民法第861條第1項但書之規定，異議人所指上述利息及違
      約金固為抵押權效力之所及，但仍應受該最高限額180 萬
      元之限制，其約定利息、遲延利息及違約金連同本金合併
      計算，如超過該限額者，其超過部分即無優先受償之權。
      準此，本院97年11月25日花院能97執信字第2570號函所附
      之分配表未將超過180萬元部分之違約金列入抵押權擔保
      範圍內優先受償，並無不當。
（二）程序部分：
   1、按當事人聲請或聲明異議，應於強制執行程序終結前始得
      主張，此觀之民事訴訟法第12條之規定自明，而系爭強制
      執行案件於97年12月16日依分配表實施分配後，因無人於
      限期內提起分配表異議之訴，已業於98年1月3日函知債權
      人及債務人依分配表電匯案款事宜，並於98年1月8日發款
      完畢，有分配筆錄及上開函文附於執行卷可按，是系爭強
      制執行程序業已終結，異議人於程序終結後之98年1月10
      日所為之聲明異議，自無理由，先與敘明。
   2、至異議人於強制執行程序終結前之97年12月5日所提出之
      聲明異議，亦無理由，悉述如下：
    (1)異議人於97年11月13日以原分配表就上述抵押債權未計入
      利息及違約金為由，聲明異議（詳執行卷第155頁），經
      本院司法事務官認其聲明異議未於180萬元之部分為有理
      由，而重新製作分配表將180萬元範圍內之利息及本金均
      記入優先債權分配範圍內，並於分配表附註欄第二、三點
      載明：「本件第一順位抵押權設定擔保金額為180萬元，
      而該順位抵押權人甲○○提出之執行名義雖載有本金150
      萬元及40 萬元2筆債權，惟據其97年8月28日陳報稱：前
      開抵押權所擔保債權債務人於95年8月22日所為借款150萬
      元。故本表將上開本金150萬元部分債權以優先債權列計
      ....。上開本金150萬元債權之違約金部分總金額為
      813,750元，惟因其並無執行名義，故其與本金、利息總
      和超過設定擔保金額180萬元部分不予分配。」（詳執行
      卷第159頁）。
    (2)異議人就更正後之分配表復於97年12月5日以同一理由聲
      明異議（詳執行卷第171頁），斟之該聲明異議之內容與
      異議人於97年11月13日所為聲明異議之內容均相同，僅係
      重複具狀，而聲明異議事由不予採納之理由業於上述分配
      表附註欄第二、三點載明，堪認異議人就超過180萬元部
      分之違約金債權是否得納入優先債權分配之異議並未終結
      ，是異議人如有不服，自當依法提起分配表異議之訴，惟
      異議人並未提起分配表異議之訴，僅於本院依確定之分配
      表發款完畢強制執行程序終結後之98年1月10日再次聲明
      異議，自無理由。
四、綜上，本院司法事務官認異議人第一順位抵押權所擔保之債
    權額於超過180萬元債權部分，並無優先受償之權，並就異
    議人之聲明異議事項不採之理由於分配表附註欄詳為敘明，
    核無違誤。故聲明人再次聲明異議，核無理由，應予駁回。
中    華    民    國    98    年    4    月    17    日
                      臺灣花蓮地方法院民事庭
                          法      官  陳雅敏
以上正本係照原本作成。
如對本裁定抗告，應於裁定送達後10日內，向本院提出抗告狀 (
須附繕本)，並繳納抗告費新台幣1000元。
中    華    民    國    98    年    4    月    17    日
                           法院書記官 蕭惟


司法院資訊處製作；財團法人民間司法改革基金會備份。
